臺灣新竹地方法院民事簡易判決　九十一年竹簡字第五○七號
　　原　　　告　甲○○
　　訴訟代理人　乙○○
　　被　　　告　丙○○
右當事人間確認支票債權不存在事件，本院判決如左：
    主    文
原告之訴駁回。
訴訟費用由原告負擔。
    事實及理由
甲、聲明：確認被告持有以原告名義所簽發如附表所示支票債權不存在。
乙、事實摘要：
一、原告主張：
（一）緣被告係任職於國華人壽保險公司新竹分公司（下稱國華新竹分公司）經理一
      職，其業務員謝桂英積欠原告之妻即本件原告訴訟代理人（下稱原告之妻）約
      新台幣（下同）一百萬元，某日謝桂英持四張禁止背書轉讓之支票向原告之妻
      清償債務，嗣知該四張支票係謝桂英侵占公款所得，原告之妻生恐觸犯刑事罪
      責，遂於民國九十一年六月五日偕同被告、謝桂英、友人施善篤前往國華人壽
      保險公司台北總公司（下稱國華台北總公司）進行磋商，因被告佯稱：謝桂英
      在業務上尚有續期及年終獎金，如由原告之妻代墊謝桂英所侵占之新台幣（下
      同）十八萬五千元予國華台北總公司，以免擴大事端，原告之妻誤信為真，表
      示原告支票帳戶內僅存有十萬元，另由謝桂英上司即被告負責代償餘款八萬五
      千元，原告之妻經原告授權簽發面額十萬元支票、被告提領現金八萬五千元，
      共同交付予國華台北總公司財務經理。
（二）嗣因被告商請原告之妻為謝桂英返還上開八萬五千元予被告，詐稱：謝桂英之
      年終獎金、績效獎金均由被告控管，俟公司核發該獎金時，必優先償還原告之
      妻云云，原告之妻取得被告上開保證，則相約於翌日即九十一年六月六日在國
      華新竹分公司，由原告之妻經原告授權簽發附表所示之支票予被告持有，雖被
      告要求原告之妻簽立借據，然原告之妻既非向被告借款，僅因被告為謝桂英代
      償八萬五千元，原告簽發附表所示支票暫代謝桂英返還八萬五千元予被告，日
      後再由謝桂英獎金中受償，故不願簽立借據予被告。迄於九十一年六月十日，
      原告之妻以電話向國華台北總公司韓經理查詢，始知被告謊稱原告之妻涉嫌刑
      事責任、謝桂英尚有年終獎金、績效獎金等，致原告之妻陷於錯誤而先後簽發
      面額十萬元予國華台北總公司及簽發如附表所示之支票交付予被告，被告顯係
      以詐欺手段取得附表所示支票，依票據法第十三條、第十四條之規定，被告不
      得享有票據權利，爰依法訴請確認被告持有以原告名義所簽發如附表所示支票
      債權不存在等語，提出面額十萬元支票、本院九十一年度裁全字第一○八○號
      假處分裁定（均影本）為證，並聲請訊問證人施善篤、謝桂英。
二、被告則以：原告之妻係於九十一年六月五日在國華台北總公司內，為謝桂英代償
    侵占款共十八萬五千元，除簽發面額十萬元支票外，另向被告借貸餘款八萬五千
    元，被告當場交付現金八萬五千元予原告之妻，原告之妻遂於翌日即九十一年六
    月六日前往國華新竹分公司簽發附表所示之支票清償上開借款，被告係基於借貸
    關係取得附表所示之支票；又國華台北總公司經理已於九十一年六月五日當場表
    示將謝桂英革職，被告無法向原告之妻謊稱謝桂英尚有年終獎金、績效獎金等語
    ，被告並無詐欺原告之妻，本件確認之訴為無理由等語，提出附表所示支票、退
    票理由單為證，並聲請訊問證人趙源泉、韓任成。
丙、法院之判斷：
一、本件被告係任職於國華新竹分公司經理，其業務員謝桂英侵占公款，其中四張禁
    止背書轉讓之支票流向原告之妻，故而原告之妻、被告、謝桂英、訴外人施善篤
    共同於九十一年六月五日前往國華台北總公司磋商，原告之妻當場簽發面額十萬
    元支票一張，被告則提領現金八萬五千元，共同交付予國華台北總公司財務經理
    ，代償謝桂英之侵占款；又原告之妻於翌日即九十一年六月六日前往新竹分公司
    ，經原告授權簽發如附表所示之支票交付予被告，兩造間係為支票直接前、後手
    關係等情，均為兩造所不爭執，並有原告提出面額十萬元支票、及被告提出附表
    所示支票、退票理由單為證，堪認為真實。
二、原告復主張兩造間並無債權、債務關係存在，被告係以詐欺手段而惡意取得附表
    所示之支票云云，此經被告所否認，並以前詞置辯，經查：
（一）兩造間就附表所示支票之基礎原因關係部分：
    (1)按支票固為無因證券，票據債務人不得以自己與發票人或執票人前手間所存在
      之抗辯事由，對抗執票人。然發票人非不得以自己與執票人間所存之抗辯事由
      對抗執票人，此觀票據法第十三條本文之反面解釋自明。又如發票人一旦提出
      其基礎原因關係不存在之對人抗辯，執票人自應就該基礎原因關係存在之積極
      事實，負舉證責任（最高法院八十七年度台上字第一六○一號判決參照），準
      此，本件被告自應舉證證明基礎原因關係存在之積極事實。
    (2)查被告抗辯其於九十一年六月五日借貸八萬五千元予原告之妻一節，固經原告
      所否認，惟據證人即國華台北總公司職員韓任成結證稱：「公司新竹區業務員
      謝桂英挪用公款三十幾萬元，謝來台北總公司公司洽談償還事宜，當時在場有
      原告訴代、謝桂英、施先生、我、趙源泉、保戶服務中心施副理、被告七人在
      場。謝桂英是來清償之前已約定清償之第一期款二十幾萬元，謝桂英表示只有
      現金二萬元，經過原告訴代、施先生、謝桂英三人商談後，謝桂英向我們說，
      由原告訴代全額負擔，原告訴代就當場簽發面額十萬元支票一張，被告鍾先生
      外出提領現金八萬五千元在我面前交給原告訴代，並且要求原告訴代要出具借
      據或收據，原告訴代回應被告本人：如不相信我，明天就到營業處把錢還給你
      。當時我是坐在他們二人中間，所以我認定他們二人是借貸關係」、「有（聽
      聞謝桂英要求原告之妻代墊一八五○○○元）。謝桂英提出二萬元現金時，因
      不足額經我催討，謝桂英表態原告訴代願意代墊該筆金額，至於她們何時談妥
      我不知情，但是我推論是之前他們二人談論時決定的」等語；又經證人即國華
      新竹分公司職員趙源泉結證述：「有（指九十一年六月五日在場）。另有被告
      、原告訴代、施副理、施善篤、韓任成、謝桂英。當天是謝桂英到公司清償所
      積欠第一期款約二十餘萬。當天謝桂英只帶現金二萬元，謝桂英將其中有四張
      禁止背書轉讓交給原告訴代，我聽到謝桂英願意將名下股票、不動產優先清償
      原告訴代，謝桂英向原告訴代懇求若是過不了今天這關會遭到公司開除，要原
      告訴代幫忙過今天這關，原告訴代就要求謝桂英女兒辦理現金卡，接著原告訴
      代就與我們彙算出餘額十八萬五千元，接著原告訴代就表明甲存戶尚有十萬元
      存款，所以開立一張十萬元支票，尚積欠八萬五千元就轉請被告可否湊八萬五
      千元，被告就外出提錢，回來後，被告要求原告訴代出具借據，原告訴代表示
      ：「我信用很好，不會惡意積欠，明天早上會帶錢到營業所償還」，被告就將
      錢放在桌上，最後是施副理收取支票、現金。談到十點多時，施善篤先生就先
      離開，當時尚在談論何人攤還該筆款項，當時謝桂英並未提出二萬元」等語（
      均參本院卷九十一年十一月十二日言詞辯論筆錄），該二證人係經本院隔離後
      所為上開證述，且證述內容核與原告之妻當庭自認稱：「：：被告主動表示外
      出領錢，向我表示『算是我借你的』，：：，被告問我是否要簽立借據？我回
      說：『我不像謝桂英如此，講話沒信用，更何況她是你的屬下你要負擔一部分
      』，被告表明最近沒錢，我就當場答應，隔天早上會到營業處去討論代墊款有
      無回收可能，如有我才願意代墊該筆錢。此時施善篤已經離席」（同上筆錄）
      、「六月五日協商時總共七人到會議室，：：被告就表示頭期款未足額十八萬
      五千元由我負責，尾款再由他負責，我就說我只有十萬元，他就說『我借你好
      了』，我默認了，被告就直接提款直接交給施副理，我也覺得被告為何那麼好
      心要借我錢，他領完錢後，就說『算我借你的』，其餘就如同前庭所述的，：
      ：」等語（參九十二年十二月六日言詞辯論筆錄）大致相符，足認二證人之證
      詞，堪予採信。另參以謝桂英所侵占公款八萬五千元部分，既已由被告於九十
      一年六月五日提領現金交付予國華台北總公司，原告之妻已無代謝桂英向國華
      公司清償該八萬五千元之必要，其仍於九十一年六月六日簽發附表所示支票予
      被告，益徵被告所辯，堪予採信。
    (3)縱認原告否認借貸關係屬實，其另自認簽發附表所示支票之原因，係暫代謝桂
      英返還八萬五千元予被告等語，足徵告持票之基礎原因事實為受償代墊款，亦
      不得謂其無原因關係取得附表所示支票。
    (4)此外，本件原告已自認授權其妻簽發、使用附表所示支票，殊不論被告持有附
      表所示支票之原因關係在於借貸契約或受償代墊款，原告上開主張，應無理由
      ，應予駁回。
（二）原告主張被告係以詐欺之惡意行為取得附表所示支票部分：
    (1)按當事人主張有利於己之事實者，就其事實有舉證之責任，民事訴訟法第二百
      七十七條定有明文。次按票據行為，為不要因行為，執票人不負證明關於給付
      之原因之責任，如票據債務人主張執票人取得票據出於惡意或詐欺時，則應由
      該債務人負舉證之責（最高法院六十四年台上字第一五四○號著有判例參照）
      。
    (2)查原告主張被告詐稱：謝桂英尚有年終獎金、績效獎金等語，致原告之妻陷於
      錯誤而簽發附表所示支票云云，此為被告所否認，經查，原告已於九十一年六
      月五日知悉謝桂英遭國華公司革職之情，此經上開二證人到院證述明確，並為
      原告所不爭執，是原告之妻既明知謝桂英已遭革職之情，難認被告得以不存在
      之年終獎金、績效獎金詐騙原告之妻，而原告復未舉證以證實其說；另觀諸原
      告聲請之證人施善篤到庭證述：「有陪同原告訴代到國華人壽公司新竹分公司
      ，原告訴代開立支票面額八萬五千元給被告，只是日期不記得了。我不知道原
      告訴代發票原因為何？當時我們不知道謝桂英已經被公司開除，認為以後可以
      取回墊付款，所以沒有很介意由誰墊付該筆款項」等語（參本院九十一年十月
      十五日言詞辯論筆錄），其所證述原告之妻簽發附表所示支票之情，尚無足認
      定原告之妻確有遭受詐欺之事實，此外，原告迄未提出積極事證足證被告施予
      詐欺行為，難為其有利之認定，是其以遭詐欺為由，主張被告持有以原告名義
      所簽發如附表所示支票債權不存在部分，並無理由。
（三）從而，本件原告以被告並無附表所示本票債權成立或發生之原因，及其遭被告
      詐欺而簽發附表所示本票為由，訴請確認附表所示支票之債權債務關係不存在
      ，均無理由，應予駁回。
三、本件判決之基礎已臻明確，兩造其餘攻擊、防禦方法及舉證，經本院審酌後，均
    與判決結果無影響，爰不一一予以論列，附此敘明。
四、結論：本件原告之訴為無理由，爰依民事訴訟法第四百三十六條第二項、第七十
    八條，判決如主文。
中　　　華　　　民　　　國　　九十一　　年　　 十二 　　月　　 十八 　　日
                                    臺灣新竹地方法院新竹簡易庭
~B法　　　官　黃美文
右正本證明與原本無異。
如對本判決上訴，須於判決送達後二十日內向本院提出上訴狀（須按他造當事人之人
數附繕本）。
~B書　記　官　洪木志
中　　　華　　　民　　　國　　九十一　　年　　 十二 　　月　　 二十 　　日
~F0
~T48
附表：
┌──┬───┬─────┬─────┬──────┬────┬──┐
│編號│發票人│金      額│發　票　日│付  款  人  │支票號碼│備註│
│    │      │（新台幣）│          │            │        │    │
├──┼───┼─────┼─────┼──────┼────┼──┤
│  一│甲○○│八萬五千元│九十一年六│第七商業銀行│ＳＳ○一│支票│
│    │      │          │月十五日  │竹北分行    │○○八三│    │
│    │      │          │          │            │二      │    │
└──┴───┴─────┴─────┴──────┴────┴──┘
